ACORDAO-COMPLETO-2352595

ACÓRDÃO 69/2020 ATA 1/2020 - PLENÁRIO

VISTOS, relatados e discutidos estes autos de pedido de reexame interposto pelo Serviço Nacional de Aprendizagem Industrial (Senai) e Serviço Social da Indústria (Sesi) contra o Acórdão 2504/2017-TCU-Plenário, 
ACORDAM os Ministros do Tribunal de Contas da União, reunidos em sessão do Plenário, com fulcro no art. 48 da Lei 8.443, de 16 de julho de 1992, c/c o art. 286 do Regimento Interno desta Corte de Contas, e diante das razões expostas pelo Relator, em:
9.1. conhecer do pedido de reexame para, no mérito, dar-lhe provimento parcial;
9.2. conferir a seguinte redação ao subitem 9.2 do Acórdão 2504/2017-TCU-Plenário:
 9.2 encaminhar cópia desta deliberação aos conselhos nacionais e às entidades nacionais do Sebrae, do Senac, do Senai, do Sesi, do Sesc, do Senar e do Sescoop para que levem os resultados ao conhecimento das entidades regionais a eles vinculadas recomendando-se que estabeleçam diretrizes para implantar, manter, monitorar e revisar controles internos institucionais, tendo por base a identificação, a avaliação e o gerenciamento de riscos que possam impactar a consecução dos objetivos estabelecidos, com vistas a assegurar eficiência na prestação dos serviços de interesse público ou social financiados com contribuições parafiscais;
9.3. dar ciência desta deliberação aos recorrentes e demais interessados.

Pedido de reexame interposto contra acórdão que proferiu determinações em relatório de levantamento relativo à primeira etapa da avaliação da gestão de riscos e controles internos das entidades regionais que compõem os serviços sociais autônomos nos diversos estados da federação e no Distrito Federal.

Serviço Brasileiro de Apoio Às Micro e Pequenas Empresas - Departamento Nacional; Serviço Nacional de Aprendizagem Comercial - Departamento Nacional; Serviço Nacional de Aprendizagem do Cooperativismo - Unidade Nacional; Serviço Nacional de Aprendizagem Industrial - Departamento Nacional; Serviço Nacional de Aprendizagem Rural - Administração Central; Serviço Social da Indústria - Departamento Nacional; Serviço Social do Comércio - Administração Nacional.

3. Recorrentes: Serviço Nacional de Aprendizagem Industrial (Senai) e Serviço Social da Indústria (Sesi).

13.1. Ministros presentes: José Mucio Monteiro (Presidente), Benjamin Zymler, Augusto Nardes (Relator) e Aroldo Cedraz.
13.2. Ministros-Substitutos convocados: Marcos Bemquerer Costa e André Luís de Carvalho.

AUGUSTO NARDES

Ministro Walton Alencar Rodrigues.

Adoto como relatório a instrução transcrita a seguir, com os ajustes de forma que julgo pertinentes, a qual foi elaborada no âmbito da Secretaria de Recursos, e cujo encaminhamento teve a anuência do corpo diretivo da unidade técnica (peças 214 a 216) :
"INTRODUÇÃO
1. Trata-se de pedido de reexame (peças 92 e 192) interposto pelo Serviço Nacional de Aprendizagem Industrial (Senai) e Serviço Social da Indústria (Sesi) contra o Acórdão 2504/2017-TCU-Plenário (peça 68) . 
1.1. Reproduz-se a seguir a decisão ora atacada: 
VISTOS, relatados e discutidos estes autos que tratam da primeira etapa da avaliação da gestão de riscos e dos controles internos das entidades regionais que compõem os serviços sociais autônomos nos estados da federação e no Distrito Federal, 
ACORDAM os Ministros do Tribunal de Contas da União, reunidos em sessão do Plenário, com fundamento no art. 43, inciso I, da Lei 8.443/1992 c/c o art. 250, inciso II, do Regimento Interno do TCU, em: 
9.1. determinar ao Ministério da Transparência e Controladoria-Geral da União - CGU, que, no âmbito das auditorias anuais de gestão, exercício 2016 e subsequentes, adote metodologia uniforme com vistas à análise dos controles internos e gestão de riscos dos serviços sociais autônomos regionais; 
9.2. encaminhar cópia desta deliberação aos conselhos nacionais e às entidades nacionais do Sebrae, do Senac, do Senai, do Sesi, do Sesc, do Senar e do Sescoop para que levem os resultados ao conhecimento das entidades regionais a eles vinculadas e estabeleçam diretrizes para implantar, manter, monitorar e revisar controles internos institucionais, tendo por base a identificação, a avaliação e o gerenciamento de riscos que possam impactar a consecução dos objetivos estabelecidos, com vistas a assegurar eficiência na prestação dos serviços de interesse público ou social financiados com contribuições parafiscais; 
9.3. retirar a chancela de sigilo dos presentes autos; 
9.4. arquivar o processo, com fulcro no art. 169, inciso II, do Regimento Interno TCU.
HISTÓRICO
2. Trata-se de levantamento realizado pela Secretaria de Controle Externo no Estado de Mato Grosso, em conjunto com os órgãos integrantes da Rede de Controle da Gestão Pública naquele estado, relativo à primeira etapa da avaliação da gestão de riscos e controles internos das entidades regionais que compõem os serviços sociais autônomos nos diversos estados da federação e no Distrito Federal.
2.1. Nos termos do trabalho apresentado pelo coordenador do levantamento, transcrito no relatório, o principal objetivo da fiscalização era fornecer diagnóstico preciso acerca do tema, envolvendo entidades regionais do Senai, Senac, Sesc, Sesi, Senar, Sebrae e Sescoop.
2.2. Partindo da premissa de que o controle é um dos meios de induzir a boa e regular aplicação dos recursos públicos e, consequentemente, o atingimento dos objetivos institucionais, o levantamento procurou identificar em que medida os controles regionais poderiam ser considerados efetivos, bem assim suas eventuais fragilidades e deficiências, isoladamente ou em conjunto.
2.3. A fiscalização envolveu 189 entidades regionais que compõem os serviços sociais autônomos, mediante a aplicação de questionário avaliativo eletrônico a 5.449 participantes, escolhidos entre membros dos conselhos de administração, dirigentes e demais gestores das regionais. 
2.4. No aludido questionário, foram priorizados cinco componentes de controle, eleitos pela unidade técnica, em razão da relevância que possuem para o desenvolvimento das ações das regionais avaliadas: ambiente de controle, avaliação de riscos, atividades de controle, informação e comunicação, e atividades de monitoramento.
2.5. De acordo com os resultados de cada um desses cinco componentes de controle, foi possível calcular o Índice de Avaliação de Gestão de Riscos e Controles Internos das Entidades Regionais do Sistema S-IARC.
2.6. O cenário obtido refletiu a situação das regionais do Estado de Mato Grosso, validada e testada, in loco, pela Secex/MT, bem assim a situação das regionais dos demais estados, sendo que, nestes, os testes de aderência deverão ser realizados pelo Ministério da Transparência, Fiscalização e Controladoria-Geral da União-CGU, nas futuras auditorias anuais de gestão, mediante a validação das respostas contidas nos questionários eletrônicos acima mencionados. 
2.7. Conforme consignado no relatório de levantamento, os resultados do trabalho indicaram a necessidade de ações inerentes à 'alta administração' das entidades que compõem os serviços sociais, com vistas ao aperfeiçoamento de políticas específicas, a serem adequadamente avaliadas pelos respectivos controles internos, com o propósito minimizar riscos e maximizar resultados, garantindo, assim, a 'continuidade e sustentabilidade de seus negócios'.
2.8. Diante desses elementos, a Secex/MT propôs a expedição de determinação à CGU, no sentido de que, no âmbito das auditorias anuais de gestão, exercício 2016, adote metodologia uniforme para fins de análise dos controles internos e gestão de riscos dos serviços sociais autônomos regionais, cujas contas, nos termos da Decisão Normativa TCU 156/2016, deveriam ser encaminhadas ao TCU até 30/9/2017.
2.9. A unidade técnica propôs, ainda, que a decisão deste Tribunal, nos presentes autos, fosse encaminhada aos conselhos nacionais e às entidades nacionais do Sebrae, do Senac, do Senai, do Sesi, do Sesc, do Senar e do Sescoop para que subsidiem a definição de ações destinadas ao fortalecimento dos controles internos e da gestão de riscos, notadamente no que se refere à relevância desses instrumentos para a consecução dos objetivos institucionais. 
2.10. Por fim, propôs que este Tribunal, por intermédio da Secex/MT, em conjunto com a CGU, realize o acompanhamento dos controles internos e gestão de riscos, por meio dos Índices de Avaliação de Gestão de Riscos e Controles Internos das Entidades Regionais do Sistema S-IARC, a partir dos dados contidos nas respectivas prestações de contas anuais.
2.11.  O Ministro Relator se manifestou de acordo com as duas primeiras proposições, e deixou de acolher, contudo, a proposta de que seja, desde já, autorizado o acompanhamento conjunto dos controles internos e gestão de riscos das regionais do sistema S, porquanto não observados os procedimentos previstos no Capítulo VI, da Resolução-TCU 269/2015, que dispõe sobre o sistema de planejamento e gestão do Tribunal de Contas da União.
2.12. Houve, então, a prolação da deliberação combatida.
EXAME DE ADMISSIBILIDADE
3. Reitera-se o exame preliminar de admissibilidade (peça 106) , acolhido por despacho do relator, Exmo. Ministro João Augusto Ribeiro Nardes (peça 108) , que conheceu do recurso, suspendendo-se os efeitos do item 9.2 do Acórdão 2504/2017-TCU-Plenário em relação aos recorrentes, eis que preenchidos os requisitos processuais aplicáveis à espécie.
EXAME DE MÉRITO 
4. Constitui objeto do presente recurso verificar se em relação ao subitem 9.1 do acórdão combatido ocorreu:
 a) ofensa aos princípios do contraditório e da ampla defesa;
 b) inaplicabilidade da metodologia Coso;
 c) extrapolação dos limites da competência da CGU.
Ofensa aos princípios do contraditório e da ampla defesa
5. Questionam o indeferimento do pedido de vista por eles apresentados (peça 92, p. 2) . 
5.1. Esclarecem que o pedido de vista formulado pelos recorrentes tinha por propósito melhor compreender a instrução técnica ofertada pela Secex/MT, pois os departamentos regionais e nacionais não tiveram oportunidade de se manifestar (peça 92, p. 2) .
5.2. Dizem que a vista dos autos se afigurava conveniente sob o ponto de vista técnico e metodológico e necessário num contexto de garantias constitucionais (contraditório e ampla defesa) . 
5.3. Como fundamento invocam o artigo 2º da Lei 9.784/1999 e o verbete vinculante 3 da Súmula do STF (peça 92, p. 2) .
5.4. Alegam que por tais razões, e principalmente pelo fato de os itens recorridos do acórdão evidenciaram comandos cogentes, diferentemente do que anunciou o relator em seu voto, é de se reconhecer a nulidade do julgado (peça 92, p. 3) . 
5.5. Afirmam que o item 9.2 tem caráter cogente ou sancionador, não havendo conteúdo de recomendação (peça 192, p. 2) . 
5.6. Aduzem que se a razão formalmente lançada pelo ministro relator para não permitir a manifestação prévia do Sesi e do Senai era, justamente, o caráter não cogente da decisão a ser tomada no processo, e se a deliberação recorrida se presta a determinar um agir obrigatório para os Conselhos Nacionais das entidades recorrentes, parece evidente o desrespeito ao contraditório e à plena e ampla defesa, cláusulas fundamentais que tem status constitucional e que derivam do devido processo legal (peça 192, p. 2) . 
5.7. Esclarecem que as respostas dadas por colaboradores do Sesi e do Senai, por meio dos questionários aplicados, não podem ser confundidas ou equiparadas com a posição formal dessas instituições (peça 192, p. 3) . 
5.8. Dessa forma, concluem que a participação plena do Sesi e do Senai em todas as fases que antecederam à deliberação plenária desse Tribunal se afigurava indispensável, sob pena de também se colocar em risco a própria governança institucional vigente (peça 192, p. 3) . 
Análise
5.9. Segundo o art. 238 do RI/TCU: 
Art. 238. Levantamento é o instrumento de fiscalização utilizado pelo Tribunal para: 
I - conhecer a organização e o funcionamento dos órgãos e entidades da administração direta, indireta e fundacional dos Poderes da União, incluindo fundos e demais instituições que lhe sejam jurisdicionadas, assim como dos sistemas, programas, projetos e atividades governamentais no que se refere aos aspectos contábeis, financeiros, orçamentários, operacionais e patrimoniais; 
II - identificar objetos e instrumentos de fiscalização; e 
III - avaliar a viabilidade da realização de fiscalizações.
5.10. O presente levantamento é decorrente do Acórdão 878/2016-TCU-Plenário, da Relatoria do Exmo. Min. Walton Alencar, nos autos do processo TC Processo 008.236/2016-0.
5.11. A fiscalização proposta teve como objetivo (peça 3, p.1 do TC Processo 008.236/2016-0) :
a. coletar informações a respeito dos aspectos estruturantes que condicionam a atuação da gestão das entidades regionais do Sistema 'S', com projeto piloto em Mato Grosso; 
b. diagnosticar as situações divergentes do modelo ideal de governança e os obstáculos enfrentados; e 
c. contribuir para a formação de um ambiente mais seguro e favorável às ações desempenhadas com resultados efetivamente transformadores, à altura das expectativas da sociedade.
5.12. Foi, então, constituído o presente processo e, como conclusão, apurou-se que os sistemas de controles internos e gestão de riscos atualmente em vigor precisam se aperfeiçoar, notadamente quanto ao comprometimento com integridade e valores éticos, à atuação dos conselhos deliberativos, a políticas de gestão de pessoas e avaliação de desempenho de seus colaboradores, a políticas corporativas de gestão de riscos, assim como no que se refere ao acompanhamento e ao monitoramento das ações e resultados a elas inerentes (peça 70, p. 22) .
5.13. O Ministro Relator não concedeu prazo para manifestação dos recorrentes em razão de duas premissas:
a)  eventuais esclarecimentos das entidades inseridas no escopo do presente levantamento deverão ser apresentados nas contas anuais, por ocasião das aludidas validações. Isso porque as conclusões do TCU sobre as quais os requerentes pretendiam se manifestar, basearam-se nas respostas consignadas nos questionários de auto avaliação aplicados a gestores das regionais do sistema S, cuja validação, à exceção das entidades dos Estado de Mato Grosso, ficará a cargo da CGU (peça 69, p. 2) .
b) o caráter não cogente ou sancionador da decisão (peça 69, p. 2) . 
5.14. Os recorrentes alegam que houve ofensa aos princípios do contraditório e da ampla defesa em decorrência da inexistência de oitiva, bem como argumentam que o item questionado tem conteúdo de determinação, sendo um agir obrigatório para os Conselhos Nacionais das entidades recorrentes. 
5.15. Não é essa a conclusão que se extrai dos autos. O Voto que antecedeu a deliberação combatida deixa bem claro o contrário (peça 69, p. 2) :
Neste momento, pretende-se, apenas, que as entidades conheçam os resultados de suas auto avaliações, sem que esta Corte de Contas adote qualquer decisão de caráter cogente ou sancionador e, observados os critérios de conveniência e a oportunidade, adotem as medidas que entenderem cabíveis, no sentido de dotar seus controles internos dos meios necessários ao alcance dos respectivos misteres.
5.16. Nesse sentido, para que sejam afastadas quaisquer dúvidas no conteúdo da deliberação do TCU, considera-se pertinente que o caráter não cogente e sancionador esteja explícito no subitem questionado. 
Inaplicabilidade da metodologia Coso 
6. Acrescentam que há elementos técnicos e históricos que não foram alcançados pela instrução técnica e que podem ser capitais para a escolha da metodologia proposta (peça 192, p. 3) . Informam que o Sesi e o Senai contrataram empresa especializada para realizar a avaliação do nível de aderência da metodologia Coso para essas entidades, cujo material segue anexado ao Memorial (peça 192, p. 3) .
6.1. Por se tratar de entidades com natureza singular e sem finalidades lucrativas, a adoção do Coso para o Sesi e o Senai, se aderente, teria aplicação diversa daquela metodologia concebida para o mercado de capitais, com foco na amplitude e qualidade da estrutura dos controles internos voltados para o combate da fraude e corrupção, ou seja, com objetivo diverso para o qual a Coso foi desenvolvida (peça 192, p. 3) .
6.2. Dizem que na metodologia do questionário existiam perguntas que geravam dúvidas aos respondentes, com risco muito grande de respostas erradas ou desconexas com a realidade se o respondente não tiver um nível de conhecimento elevado do tema 'controle' (peça 192, p. 3) . 
6.3. Juntam aos autos diversas perguntas aplicadas com conceitos confusos, as quais não se mostraram claras para uma resposta sensata dos respondentes, trazendo temas subjetivos e de difícil materialidade (peça 192, p.4) . 
6.4. Aduzem que o questionário traz conclusões que pouco servem para amostragem, pois foi exigido um modelo de resposta que deixou o respondente sem alternativa para a estrutura da entidade ou em dúvida, além de ter sido elaborado para ser respondido por um profissional especialista da área de risco, e não por um diretor, técnico ou gestor do Sesi e Senai, que não detém expertise para respostas específicas em controle e risco (peça 192, p. 4) . 
6.5. Dizem que outro aspecto relevante para verificação da aderência do Coso especificamente ao Sesi e Senai é a característica organizacional dessas entidades, com grande diversidade de atividades, pessoas, regionalidades e controles. A implementação de políticas, sistemas e novos processos de administração nessas instituições é complexa, com dificuldades de consistência e padronização, considerando que são organizadas em departamentos nacionais e departamentos regionais dotados de autonomia administrativa e financeira (peça 192, p. 4) . 
6.6. Alegam que o custo da implementação da metodologia tende a ser elevado pelas seguintes razões (peça 192, p. 4-5) :
a) contratação de empresas de consultoria ou consultores especializados no conceito da metodologia; 
b) gasto de atualização ou de aquisição de sistemas informatizados; 
c) tempo despendido pela governança e pelos funcionários com novos conceitos;
d) necessidade de uma estrutura específica (equipe) responsável por todas as ações e decisões junto aos consultores; 
e) tempo de realização dos testes, identificação das atividades, formatação de novos controles;
f)  montante de horas exigidas de treinamento de funcionários e gestores; 
g) horas de compliance para confirmação dos novos conceitos;
h) gastos gerais e com manuais, códigos de conduta, fluxos de atividades e outros. 
6.7. Dizem que o Sesi e o Senai tem autonomia administrativa nas unidades regionais, com estruturas de governança e complexidade corporativa diversas, o que deve tornar o custo de implementação da metodologia Coso elevadíssimo, uma vez que as variáveis de custo são muito diferentes pela regionalidade, cultura e distância administrativa (peça 192, p. 5) . 
6.8. Defendem que os ajustes necessários aos SSA para a implementação da metodologia Coso, e, ainda, a customização da própria metodologia seria desnecessário às entidades, ou, ao menos, prematuro, uma vez que o Acórdão 699/2016-TCU-Plenário já define trabalho semelhante, com impacto em aspectos essenciais do funcionamento e estrutura de governança corporativa dos SSA, atrelados a planos de ação com resultados monitorados pelo próprio Tribunal de Contas da União (peça 192, p. 5) . 
6.9. Assim, questiona: seria eficiente recomendar a implementação de metodologia (Coso) onerosa e bastante semelhante àquela já implementada por força do Acórdão 699/2016-TCU-Plenário? (peça 192, p. 5) . 
6.10. Dizem que a deliberação constante no Acórdão 699/2016-TCU-Plenário já foi atendida por essas entidades com a implementação de Plano de Trabalho validado pelo TCU, cujo ponto focal foi a melhoria da transparência e a revisão da gestão interna dessas entidades (peça 192, p. 5) . 
6.11. Destaca que outra questão a se ponderar é se o projeto piloto de validação da metodologia ocorrido nas entidades do 'Sistema S' no Mato Grosso foi adequado para definir o ranqueamento das demais unidades regionais, uma vez que o resultado final não foi baseado nos testes necessários para um resultado fidedigno (peça 192, p. 5) .
6.12. Isso porque a divulgação de um resultado de um diagnóstico de entidades regionais com suas várias unidades diferenciadas por setor de atuação, pressupõe que os dados comparativos são objetivos e uniformes (peça 192, p. 5) .
6.13. Aduzem que o fato de os resultados da autoavaliação apresentados não terem sido testados e posicionarem somente a condição de autoavaliação ponderada de forma global tira a ênfase da objetividade do processo e atenua o alcance da crítica sobre a estrutura de governança, o ambiente de controles internos e o gerenciamento de fatores de risco, mesmo quando tal limitação é evidenciada no relatório final (peça 192, p. 5) . 
6.14. Destacam que o próprio acórdão reconheceu em sua fundamentação as limitações da aplicação da metodologia (peça 192, p. 6) . 
6.15. Dizem que por todo o exposto não há como prevalecer a determinação constante no acórdão e destinada às entidades (peça 192, p. 6) .
6.16. Requerem a nulidade do acórdão (peça 92, p. 4) . Caso prevaleça o entendimento da adoção da metodologia Coso para o Sesi e o Senai, que se trate de mera referência, sem efeito cogente de sua adoção pelas entidades (peça 192, p. 6) .
Análise
6.17. Conforme se verifica dos autos, o parâmetro avaliativo utilizado foi a estrutura integrada de controles internos, aprimorada em 2013, e gerenciamento de riscos do Committee of Sponsoring Organizations of the Treadway Commission (Coso) , assim como as Normas de Controle Interno do Escritório Geral de Contabilidade dos Estados Unidos (GAO - Ferramenta de Gestão e Avaliação de Controle Interno) , bem como os conceitos e terminologias constantes do curso Avaliação de Controles Internos, ministrado pelo Instituto Serzedello Corrêa deste Tribunal (peça 60, p. 11) .
6.18. Ademais, foram observados os procedimentos e técnicas de auditoria estabelecidos na Portaria-Segecex 15, de 9 de maio de 2011 (disciplina a realização de levantamentos) ; na Portaria-Segecex 11, de 7 de abril de 2010 (técnica de entrevista para auditorias) ; na Portaria-Segecex 19, de 14 de junho de 2010 (técnica de observação direta em auditorias) ; na Portaria-Segecex 4, de 26 de fevereiro de 2010 (disciplina a realização de auditorias operacionais) e na Portaria-TCU 280, de 8 de dezembro de 2010 (Normas de Auditoria do Tribunal de Contas da União) (peça 60, p. 11) .
6.19. Durante o planejamento da fiscalização, a equipe técnica designada, composta de membros desta Corte de Contas e da CGU, realizou reuniões acerca da metodologia e dos mecanismos necessários para desenvolver uma estrutura modelo de desenvolvimento, implementação e condução da ação de controle, notadamente quanto à utilização de um software livre para aplicação do questionário eletrônico, assim definido o LimeSurvey.
6.20. Categorizado a partir dos conceitos advindos da metodologia Coso, o questionário de avaliação foi estruturado com 35 questões fechadas, todas compostas com quatro respostas possíveis, que variavam do 'não absoluto' - passando pelo não com aspectos positivos e pelo sim com aspectos restritivos - até o 'sim absoluto', com o propósito de mensurar a existência, a adequação e a efetividade dos componentes e princípios adstritos ao objeto avaliado. Cada questão contou com um campo aberto a comentários destinados aos respondentes que julgassem oportunos acrescê-los (peça 60, p. 11) .
6.21. O questionário aplicado e a matriz avaliativa abordaram cinco componentes de controle que devem apoiar as regionais para a realização de suas atividades, quais sejam: ambiente de controle, avaliações de riscos, atividades de controle, informação e comunicação e atividades monitoramento (peça 60, p. 14) . 
6.22. A execução propriamente dita contou com a participação efetiva e conjunta dos órgãos de controle envolvidos. Durante o período de 23/5 a 6/6/2016, realizou-se o piloto com as entidades regionais adstritas ao Estado de Mato Grosso, ocasião em que fora aplicado o questionário eletrônico (peça 60, p. 11) . 
6.23. Na sequência, com a finalidade de validar as respostas, na oportunidade das auditorias de contas de gestão, a equipe de fiscalização da CGU aplicou os testes substantivos e de aderência no Sebrae/MT, Sesc/MT, Senac/MT, Sescoop/MT e Senar/MT, cabendo ao TCU a execução perante o Senai/MT e o Sesi/MT. 
6.24. Vencida essa etapa de Mato Grosso, no período de 8/8 a 7/10/2016, estendeu-se a aplicação do questionário àquelas regionais localizadas nos demais estados da federação (peça 60, p. 11) . 
6.25. Previamente, foram realizadas videoconferências de âmbito nacional com todas os participantes, a partir do sistema tecnológico já existente na administração regional de cada entidade participante localizada no município de Cuiabá/MT (peça 60, p. 11) .
6.26. Dessa forma, a avaliação alcançou um montante de 189 entidades regionais participantes, pertencentes ao Sebrae, Senac, Senai, Senar, Sesc, Sescoop e Sesi, com circunscrição em todos os estados da federação, inclusive o Distrito Federal (peça 60, p. 11) .
6.27. Hospedado no portal do Tribunal - http://portal.tcu.gov.br/fiscalizacao/previdenciasocial/iacg-s/ -, essa fase contou ainda com um vídeo institucional com todos os contornos da ação (o que é, noções gerais sobre o tema, objetivos, etapas, metodologia e atividades conjuntas por meio do questionário, etc.) , de modo a garantir o amplo conhecimento de todos os envolvidos (peça 60, p. 12) .
6.28. Cabe ressaltar que, a despeito da abrangência nacional do escopo, a execução dos trabalhos contou maciçamente com o uso intenso de recursos tecnológicos de contato à distância, de baixo custo, mediante videoconferência, vídeo explicativo, ferramenta de questionário eletrônico, assim como e-mail institucional criado especificamente para atender ao público envolvido: iacgs@tcu.gov.br, em caso de esclarecimentos e/ou dúvidas (peça 60, p. 12) .
6.29. A escolha da metodologia se deu porque no Poder Executivo Federal, até meados de maio de 2016, não havia aplicação de uma abordagem de controles internos e gestão de riscos de forma estruturada, sistemática e disciplinada. Seguindo as recomendações deste Tribunal, a CGU e o Ministério do Planejamento, Orçamento e Gestão, à época, determinaram uma série de medidas para a sistematização de práticas relacionadas ao tema, mediante a edição da Instrução Normativa Conjunta CGU/MPOG 1/2016, a qual estabelece o modelo de avaliação a ser implementado na Administração Pública Federal, sendo o Coso 2013 seu lastro orientativo (peça 70, p. 23) .
6.30. Esta Corte de Contas reconhece e utiliza em seus trabalhos de avaliação de controles internos o modelo referencial metodológico adotado. 
6.31. O Coso (Committee of Sponsoring Organizations of the Treadway Commission) é uma organização privada criada nos EUA em 1985 para prevenir e evitar fraudes nos procedimentos e processos internos da empresa. 
6.32. Inicialmente criada como National Commission on Fraudulent Financial Reporting (Comissão Nacional sobre Fraudes em Relatórios Financeiros) , essa comissão era formada por representantes das principais associações de classes de profissionais ligados à área financeira. O primeiro objeto de estudo da comissão foram os controles internos das empresas. Essa comissão posteriormente tornou-se um comitê e passou a se chamar Coso - Committee of Sponsoring Organizations of the Treadway Commission -  Comitê das Organizações Patrocinadoras da Comissão Treadway) . 
6.33. O Coso é uma organização sem fins lucrativos, dedicada a melhoria dos relatórios financeiros, sobretudo pela aplicação da ética e efetividade na aplicação e cumprimento dos controles internos e é patrocinado pelas cinco das principais associações de classe de profissionais ligados à área financeira nos EUA. 
6.34. Em decorrência da globalização e padronização internacional das técnicas de auditoria, as recomendações da Coso, relativas aos controles internos, bem como seu cumprimento e observância, são amplamente praticados e tidos como modelo e referência no Brasil e na maioria dos países. 
6.35. Os recorrentes alegam que tais normas não deveriam ser aplicadas ao Sistema S.
6.36. A IN Conjunta MP/CGU 1/2016 dispõe sobre controles internos, gestão de riscos e governança no âmbito do Poder Executivo federal e possui o Coso 2013 como seu lastro orientativo. Em consulta ao sítio http://www.cgu.gov.br/sobre/perguntas-frequentes/auditoria-e-fiscalizacao/in-conjunta-mp-cgu-no-01-2016#dois tem-se que um dos questionamentos presente é se 'A IN Conjunta MP/CGU 01/2016 é aplicável às Entidades do Sistema S e aos Conselhos Profissionais?'
6.37. A resposta é a seguinte: 
'nos termos do Art. 1º da IN Conjunta MP/CGU nº 01/2016, essa norma se aplica aos órgãos e às entidades do Poder Executivo federal. Não há referência explícita à aplicação da norma pelas Entidades Paraestatais e pelos Conselhos Profissionais. Contudo, considerando que essas entidades colaboram com o Estado no desempenho das atividades de interesse público, recomenda-se fortemente que elas observem as diretrizes dispostas neste normativo, a fim de fortalecer as práticas de gestão e o alcance de seus objetivos organizacionais.'
6.38. O expediente agregado pelos recorrentes se tratou da avaliação do nível de aderência dos processos de controles internos e gestão de riscos das entidades Sesi e Senai (peça 192, p. 8-63) .  
6.39. Deve-se ressaltar que os trabalhos não se constituíram em (i) um exame de auditoria ou revisão limitada efetuado de acordo com as normas de auditoria, (ii) um exame de controles internos ou qualquer outro trabalho de 'attestation' ou revisão de acordo com tais normas. Portanto, não foi emitido parecer de auditoria ou qualquer outra forma de 'assurance (conforto) ' sobre as informações financeiras ou operacionais ou sobre o desempenho ou efetividade dos sistemas de controles operacionais e internos das entidades Sesi - Serviço Social da Indústria e Senai - Serviço Nacional de Aprendizagem Industrial (peça 192, p. 12) .
6.40. No que toca à aderência da metodologia utilizada (Coso) aos processos de controles internos e de gestão de riscos existentes nas entidades Sesi e Senai, o estudo solicitado entendeu que (peça 192, p. 42) :
As entidades do Sistema Indústria, especificamente o SESI e o SENAI, já apresentam programas de implementação de Governança Corporativa com aderência aos preceitos definidos na metodologia COSO. A informações contidas nos documentos (i) Transparência - Acordão no. 699/2016 TCU, Plano de Ação - SENAI e SESI- Versão atualizada em Novembro de 2016, (ii) Plano de Desburocratização dos Processos do Sistema CNI - Outubro de 2016 e (iii) Governança Corporativa do Sistema Indústria (Plano de Trabalho) - Atualizado em Abril de 2016 e Abril de 2014, todos relacionados ao Departamento Nacional, descritos nos termos de referência desta carta consulta, confirmam uma preocupação relevante com aspectos essenciais do funcionamento da estrutura de governança corporativa destas entidades atrelados a planos de ação formalizados e pactuados com o TCU-Tribunal de contas da União. 
 (...) 
Nos demonstrativos apresentados, especificamente a parte de transparência, prestação de contas, compliance e fortalecimento de programas de ética corporativa, o trabalho como um todo é muito aderente à metodologia do COSO. 
As informações mencionadas referem-se ao Departamento Nacional do SESI e do SENAI. Não dizem respeito as entidades regionais do SESI e do SENAI
6.41. Assim, não há o afastamento da metodologia utilizada pelo TCU nas entidades mencionadas. 
6.42. Os recorrentes alegam que nos questionários existiam perguntas que geravam dúvidas aos respondentes, com risco muito grande de respostas erradas ou desconexas com a realidade se o respondente não tiver um nível de conhecimento elevado do tema 'controle'. No mesmo sentido o expediente agregado concluiu que existiam perguntas especificas que podiam originar respostas sem a devida compreensão do respondente como por exemplo, o papel do Conselho Fiscal, avaliação de competências dos colaboradores, planejamento estratégico, gestão do risco e temas de auditoria (peça 192, p. 38) . Ademais, ressaltou-se que, o entendimento dos conceitos refletidos no questionário não é compreensível para a maioria dos funcionários do Sistema S são excessivamente técnicos (peça 192, p. 40) . 
6.43. Verifica-se que a aplicação dos procedimentos de fiscalização, configurados em questionários, entrevistas e testes documentais, contou com a participação de membros do conselho deliberativo, pertencentes ao primeiro escalão, e de dirigentes e gestores pertencentes, esses do segundo e do terceiro escalões (peça 70, p. 5) .
6.44. Foi relatado na análise do TCU dificuldade na aplicação do questionário dos Conselhos deliberativos (peça 70, p. 21) : 
Cabe observar que, durante a aplicação do questionário, variados foram os contatos de conselheiros alegando a inaptidão para respondê-lo pelo fato de desconhecer as políticas, diretrizes e instrumentos de gestão adotados pela regional do qual é membro titular. Por exemplo, a adoção ou não de planejamento estratégico desdobrado em planos tático e operacional, de código de ética, de planos de capacitação e de avaliação de desempenho dos colaboradores, política corporativa de gestão de riscos, bem como a existência de auditoria interna, dentre outros. 
O baixo percentual de participação dos conselheiros remonta à necessidade de mudança de cultura organizacional e de melhoria da atuação dos conselhos deliberativos, na medida em que compõem a alta administração das entidades regionais, bem como devem atuar como protagonistas no processo de aperfeiçoamento da estrutura de governança e gestão em busca de resultados efetivamente transformadores à altura das expectativas do público alvo das ações da regional da qual fazem parte.
6.45. Assim, a própria dificuldade dos respondentes evidenciou a 'necessidade de mudança de cultura organizacional e de melhoria da atuação dos conselhos deliberativos'. 
6.46. Também houve o reconhecimento de limitações no levantamento realizado (peça 70, p. 8) :
Conforme detalhado na metodologia, os procedimentos de abrangência nacional contaram com autoavaliações as quais, em razão de sua natureza, dependem, sobretudo, da participação ativa de todos os envolvidos. 
Não obstante o alargado período de aplicação dos procedimentos, foram constatadas limitações capazes de impedir o diagnóstico de entidades cuja participação ficou igual ou aquém dos 75% de questionários concluídos com sucesso por regional.
6.47. Entretanto, tal não foi impeditivo para análise e conclusões. 
6.48. O cenário existente trouxe à tona a avaliação das regionais do Estado de Mato Grosso validadas e testadas, assim como as demais localizadas em todos os estados da federação auto avaliadas, cujos testes de aderência deveriam se realizar em 2017 por intermédio das auditorias anuais de gestão, oportunidade em que a CGU validaria as respostas atribuídas aos questionários naquelas unidades que prestarem contas de 2016, ficando as demais para os próximos exercícios (peça 70, p. 7) .
6.49. Na validação do Mato Grosso foi apurado o seguinte (peça 70, p. 13) :
2.39. As fragilidades constatadas durante as aplicações dos questionários, entrevistas e verificações in loco e exames documentais foram agrupadas em cada um dos componentes da metodologia Coso 2013, considerando-se o resultado detalhado nos Mapas de Apuração contidos nas peças 57-58, e representam uma consolidação dos dados verificados em todas regionais do Estado de Mato Grosso estabelecidas no escopo de validação. 
2.40 Conforme repisado na metodologia delineada para esta fiscalização, os testes de campo nas regionais de Mato Grosso foram aplicados pela CGU perante o Sebrae/MT, Sesc/MT, Senac/MT, Sescoop/MT e Senar/MT, na oportunidade das auditorias anuais de gestão, restando a esta Corte de Contas a validação perante o Senai/MT e o Sesi/MT. 
2.41 Não obstante, a aderência das respostas aos questionários com os procedimentos de verificação delineados e a documentação apresentada pelas regionais do Sistema S em Mato Grosso, no entanto, permitiu constatar oportunidades de melhorias, acompanhadas dos comentários dos gestores, delineadas de acordo com o método de abordagem, conforme se evidencia às peças 46-54.
2.42 Destarte, dada a importância, a magnitude e a complexidade das atividades desenvolvidas pelas entidades regionais do Sistema S, é de bom alvitre a observância das fragilidades constatadas com o objetivo de aperfeiçoar a governança e a gestão do Sebrae, Sesc, Senac, Sescoop, Senar, Senai e Sesi, com jurisdição em Mato Grosso.
6.50. Assim, no projeto piloto nas entidades do 'Sistema S' no Mato Grosso houve a aderência das respostas aos questionários com os procedimentos de verificação delineados e a documentação apresentada pelas regionais do Sistema S em Mato Grosso. Tal se coaduna com as explanações trazidas pelos recorrentes no expediente agregado no sentido de que 'somente o procedimento de indagação não basta para confirmar a qualidade de resposta do ambiente de controle interno. Todo o processo geralmente é vinculado com a abordagem de indagação e outros procedimentos de testes, como por exemplo, a indagação e o exame de documentação' (peça 192, p. 42) .
6.51. No que toca aos demais estados, restou asseverado que a auto avaliação de controles aplicada carrega em sua essência a percepção dos envolvidos, cujas respostas, no entanto, podem não corresponder à realidade de fato por diversas razões, ocasião em que se sobressai a necessidade dos testes de aderência a serem realizados por meio da parceria com a CGU, no âmbito das auditorias de contas de gestão, naquelas entidades regionais que prestarem contas em 2017, conforme estabelecido na metodologia (peça 70, p. 19) . Assim, os testes de aderência a serem realizados é que definirão o resultado final. 
6.52. Os recorrentes alegam que o Acórdão 699/2016-TCU-Plenário, Ministro Relator Weder de Oliveira, define trabalho semelhante e a orientação da Corte de Contas teria sido atendida pelo Sistema S não havendo justificativa para a adoção da metodologia Coso. 
6.53. Tal decisum tratou de relatório de levantamento nas entidades que compõem os Sistemas Senai, Senac, Sesi, Sesc e Senar, cujo objeto foi a avaliação do nível de transparência das entidades do Sistema 'S' em relação à divulgação de dados sobre receitas, despesas, demonstrações contábeis, licitações, contratos, entre outras, bem como ao atendimento aos interessados e à sociedade em geral no que tange ao acesso à informação.
6.54. Verifica-se que o escopo não é o mesmo do presente processo que tem como objetivo levantar dados e informações dos aspectos estruturantes para diagnosticar, em nível de entidade, o sistema de controles internos e gestão de riscos das entidades regionais do Senai, Senac, Sesc, Sesi, Senar, Sebrae e Sescoop, localizadas em todos os estados da federação, materializando-os em um índice avaliativo - contínuo e perene -, tendo o controle como meio indutor da boa e regular aplicação dos recursos públicos e, em última análise, como promotor do atendimento dos objetivos institucionais estabelecidos. 
6.55. Dessa forma, o Acórdão 699/2016-TCU-Plenário não tem o condão de afastar a deliberação combatida. 
Incompetência da CGU
7. Argumentam que a determinação para que a CGU estabeleça determinada fiscalização sobre os SSA configura medida abusiva e fora dos limites de competência desse Tribunal de Contas, invadindo campo próprio e indelegável do Poder Legislativo (peça 92, p. 3) .
7.1. Isso porque, segundo os recorrentes, a competência da CGU recai apenas sobre os recursos federais do sistema S o que não é a hipótese dos recursos dos SSA (ao menos, não dos SSA vinculados aos entes sindicais patronais - art. 240 CF) - (peça 92, p. 3) . 
7.2. Dizem que ao estabelecer uma nova competência à CGU fora dos limites legais e constitucionais, conferindo-lhe atribuição de controle interno de entidades alheias ao campo administrativo federal, o TCU, a um só tempo, invade a competência reservada ao Congresso Nacional, desrespeita os princípios do contraditório e da ampla defesa e impõe, indiretamente, uma conduta passiva aos SSA (peça 92, p. 3) . 
7.3. De acordo com os recorrentes, deve ser reconhecido que a determinação contida no item 9.1 é de ajustamento administrativo interno da CGU, sem reflexos sobre o Sesi e o Senai (peça 92, p. 4) . 
7.4. Requerem a revisão dos itens tornando-os sem efeito ou sucessivamente que seja reconhecido que a determinação contida no item 9.1 é de ajustamento administrativo interno da CGU, sem reflexos sobre o Sesi e o Senai (peça 92, p. 4) . 
Análise
7.5. No que toca à arguição de incompetência da CGU, deve-se asseverar que as entidades do Sistema S estão sujeitas à auditoria externa realizada pela Controladoria da União, nos termos do Decreto-Lei 722/1969, combinado com o art. 183 do Decreto-Lei 200/67, cuja competência para fiscalização foi reconhecida pelo Supremo Tribunal Federal no julgamento do RE 789.874/DF (Acórdão 2595/2016-TCU-Plenário, Ministro Relator Raimundo Carreiro) . 
7.6. O Decreto-Lei 722/1969, disciplina in verbis:
Art. 1º Sem prejuízo do disposto no artigo 183 do Decreto-lei nº 200, de 25 de fevereiro de 1967, as entidades ou organizações em geral, dotadas de personalidade jurídica de direito privado, que se utilizem de contribuições para fins sociais (Decreto-lei nº 27, de 14 de novembro de 1966) ou recebam transferências do Orçamento da União, estarão sujeitas também a auditoria externa a cargo da Inspetoria Geral de Finanças do Ministério em cuja área de competência se enquadrarem. 
Parágrafo único. Se a entidade ou organização dispuser de renda própria de outra natureza, a auditoria se limitará ao emprego daquelas contribuições e transferências. 
Art. 2º Nos casos de irregularidades apuradas, se o responsável, devidamente notificado, deixar de atender às exigências formuladas pela Inspetoria Geral de Finanças, o Ministro de Estado determinará a suspensão dos repasses destinados às referidas entidades ou organizações, ou a retenção da receita na fonte arrecadadora (grifos acrescidos) . 
7.7. A mencionada norma está relacionada a norma geral contida no art. 183 do Decreto-Lei 200/67, que sujeita os serviços sociais autônomos à fiscalização do Estado: 'art. 183. As entidades e organizações em geral, dotadas de personalidade jurídica de direito privado, que recebem contribuições para fiscais e prestam serviços de interesse público ou social, estão sujeitas à fiscalização do Estado nos termos e condições estabelecidas na legislação pertinente a cada uma'.
7.8. O fato destas entidades arrecadarem recursos públicos (contribuições parafiscais) impõe o dever de fiscalização estatal, conforme destacado no julgamento do RE 789.874/DF, pelo Supremo Tribunal Federal, nos seguintes termos:
Sem embargo de sua natureza jurídica e da sua autonomia administrativa, todas essas entidades se submetem à fiscalização do Tribunal de Contas da União, sujeição que decorre do art. 183 do Decreto-lei 200/67 e do art. 70 da Constituição Federal de 1988.
Dispõe, com efeito, o artigo 183 do Decreto-lei 200/67:
art. 183. As entidades e organizações em geral, dotadas de personalidade jurídica de direito privado, que recebem contribuições parafiscais e prestam serviços de interesse público ou social, estão sujeitas à fiscalização do Estado nos termos e condições estabelecidas na legislação pertinente a cada uma.
Dispõe, por sua vez, o artigo 70 da Constituição:
art. 70. A fiscalização contábil, financeira, orçamentária, operacional e patrimonial da União e das entidades da administração direta e indireta, quanto à legalidade, legitimidade, economicidade, aplicação das subvenções e renúncia de receitas, será exercida pelo Congresso Nacional, mediante controle externo, e pelo sistema de controle interno de cada Poder.
Parágrafo único. Prestará contas qualquer pessoa física ou jurídica, pública ou privada, que utilize, arrecade, guarde, gerencie ou administre dinheiros, bens e valores públicos ou pelos quais a União responda, ou que, em nome desta, assuma obrigações de natureza pecuniária.
 (....) 
9. Cumpre enfatizar, finalmente, que a não obrigatoriedade de submissão das entidades do Sistema 'S' aos ditames do art. 37, notadamente ao seu inciso II, da Constituição, não exime essas entidades de manter um padrão de objetividade e eficiência na contratação e nos gastos com seu pessoal. Essa exigência constitui requisito de legitimidade da aplicação dos recursos que arrecadam para a manutenção de sua finalidade social. Justamente em virtude disso, cumpre ao Tribunal de Contas da União, no exercício da sua atividade fiscalizatória, exercer controle sobre a manutenção desse padrão de legitimidade, determinando, se for o caso, as providências necessárias para coibir eventuais distorções ou irregularidades.
7.9. Assim, existe competência dos órgãos de auditoria da Controladoria da União para realização de auditoria nas entidades do sistema 'S', como meio de avaliação do padrão de legitimidade nos gastos de recursos de natureza pública (contribuições parafiscais) .
7.10. No que toca à determinação contida no subitem 9.1 da deliberação combatida, verifica-se que teve como destinatário o Ministério da Transparência e Controladoria-Geral da União - CGU para que, no âmbito das auditorias anuais de gestão, exercício 2016 e subsequentes, adote metodologia uniforme com vistas à análise dos controles internos e gestão de riscos dos serviços sociais autônomos regionais. 
7.11. Sobre o assunto, destacou-se no Voto condutor do presente acórdão que (peça 69, p. 1) :
 (...) em 29/11/2016, por ocasião da reunião que tratou do escopo das auditorias de gestão realizadas pelo CGU nas contas das unidades integrantes do Sistema S, relativas ao exercício de 2016, com a participação de técnicos da Secretaria Federal de Controle e da Secretaria de Controle Externo da Previdência, do Trabalho e da Assistência Social, a determinação proposta havia sido previamente acordada, razão pela qual a decisão deste Colegiado teria o propósito de ratificar tal acordo.
7.12. Assim, verifica-se que tal determinação não foi direcionada ao Sesi, Senai. 
CONCLUSÃO
8. No presente processo não se verificou ofensa aos princípios do contraditório e da ampla defesa tendo em vista que o subitem questionado não possui caráter cogente e além disso, entidades inseridas no escopo do presente levantamento terão oportunidade de apresentar esclarecimentos nas contas anuais, por ocasião das validações. 
8.1. Por outro lado, para que sejam afastadas quaisquer dúvidas acerca do conteúdo da deliberação do TCU, considera-se pertinente que o caráter não cogente e sancionador esteja explícito no subitem questionado.
8.2. A metodologia Coso utilizada pelo TCU possui fundamentação legal e, além disso, o próprio expediente agregado pelos recorrentes reconhece que as entidades do Sistema Indústria, especificamente o Sesi e o Senai, já apresentam programas de implementação de Governança Corporativa com aderência aos preceitos definidos na metodologia Coso. Assim, não há que se falar em inaplicabilidade da metodologia ao Sistema S. 
8.3. Por fim, deve-se asseverar que as entidades do Sistema S estão sujeitas à auditoria externa realizada pela Controladoria da União, nos termos do Decreto-Lei 722/1969, combinado com o art. 183 do Decreto-Lei 200/67, cuja competência para fiscalização foi reconhecida pelo Supremo Tribunal Federal no julgamento do RE 789.874/DF. 
PROPOSTA DE ENCAMINHAMENTO
9. Ante o exposto, submete-se à consideração superior a presente análise do pedido de reexame interposto pelo Serviço Nacional de Aprendizagem Industrial (Senai) e Serviço Social da Indústria (Sesi) contra o Acórdão 2504/2017-TCU-Plenário propondo-se com fundamento nos artigos 48 da Lei 8.443/92, c/c os artigos 285 e 286, parágrafo único, do Regimento Interno/TCU:
 I - conhecer do recurso e, no mérito, dar-lhe provimento parcial a fim de modificar a redação do subitem 9.2 conforme o seguinte:
 9.2 encaminhar cópia desta deliberação aos conselhos nacionais e às entidades nacionais do Sebrae, do Senac, do Senai, do Sesi, do Sesc, do Senar e do Sescoop para que levem os resultados ao conhecimento das entidades regionais a eles vinculadas recomendando-se que estabeleçam diretrizes para implantar, manter, monitorar e revisar controles internos institucionais, tendo por base a identificação, a avaliação e o gerenciamento de riscos que possam impactar a consecução dos objetivos estabelecidos, com vistas a assegurar eficiência na prestação dos serviços de interesse público ou social financiados com contribuições parafiscais;
 II - dar ciência da deliberação que vier a ser adotada aos recorrentes e demais interessados."

Cassio Augusto Borges, OAB/RJ 91.152 e OAB/DF 20.016-A e Letícia de Oliveira Lourenço OAB/MG 104.144.

Não atuou.

LEVANTAMENTO. AVALIAÇÃO DOS SISTEMAS DE CONTROLE INTERNO E GESTÃO DE RISCOS DAS ENTIDADES REGIONAIS DO SISTEMA S. DETERMINAÇÕES. PEDIDO DE REEXAME. CONHECIMENTO. PROVIMENTO PARCIAL A FIM DE MODIFICAR A REDAÇÃO DO SUBITEM 9.2 DO ACÓRDÃO COMBATIDO. CIÊNCIA AOS INTERESSADOS.

RELATÓRIO DE LEVANTAMENTO (RL)

Secretaria de Recursos (Serur).

Presentes os requisitos de admissibilidade do art. 48 da Lei 8443/1992 e dos arts. 285 e 286, parágrafo único, do Regimento Interno do TCU, ratifico o despacho à peça 108 para conhecer deste pedido de reexame interposto pelo Serviço Nacional de Aprendizagem Industrial (Senai) e Serviço Social da Indústria (Sesi) contra o Acórdão 2504/2017-TCU-Plenário.
2.	Por meio do referido decisum, este Tribunal, ao apreciar processo de auditoria de levantamento da gestão de riscos e dos controles internos das entidades regionais que compõem os serviços sociais autônomos nos estados da federação e no Distrito Federal, exarou determinação para que a CGU, no âmbito das auditorias anuais de gestão, exercício 2016 e subsequentes, adotasse metodologia uniforme com vistas à análise dos controles internos e gestão de riscos dos serviços sociais autônomos regionais.
3.	Esta Corte de Contas ainda deliberou por encaminhar cópia da decisão aos conselhos nacionais e às entidades nacionais do Sebrae, do Senac, do Senai, do Sesi, do Sesc, do Senar e do Sescoop a fim de que levassem os resultados ao conhecimento das entidades regionais a eles vinculadas e estabelecessem diretrizes para implantar, manter, monitorar e revisar controles internos institucionais, tendo por base a identificação, a avaliação e o gerenciamento de riscos que possam impactar a consecução dos objetivos estabelecidos, com vistas a assegurar eficiência na prestação dos serviços de interesse público ou social financiados com contribuições parafiscais.
3.	Irresignados, Senai e Sesi interpuseram a presente peça recursal, complementada pelos memoriais de peça 192, alegando, em apertada síntese: a) que a determinação exarada no subitem 9.1 do acórdão recorrido extrapolaria os limites da competência do TCU e da CGU; b) que o efeito cogente dos termos do subitem 9.2 representa ofensa aos princípios do contraditório e da ampla defesa, pela ausência de oitiva prévia; c) inaplicabilidade da metodologia Coso nas entidades do SSA.
4.	O exame empreendido pela Secretaria de Recursos (Serur) , transcrito no relatório precedente, abordou com propriedade os argumentos apresentados pelos recorrentes e concluiu pela necessidade tornar claro o caráter não cogente da deliberação inserta no subitem 9.2 da decisão recorrida. Quanto aos demais argumentos, a unidade técnica concluiu pela sua rejeição e propôs dar provimento parcial aos argumentos recursais, conferindo-se uma nova redação ao subitem 9.2 do Acórdão 2504/2017-TCU-Plenário, mantendo-se inalterados os demais.
5.	Resumidos os fatos, manifesto minha concordância com encaminhamento proposto pela Serur e acolho seus fundamentos e conclusões como razões de decidir.
6. 	De fato, conforme esclarecido no voto condutor do acórdão combatido, de lavra do eminente Ministro Walton Alencar Rodrigues, o objetivo dos levantamentos realizados pelo TCU, como o presente, é traçar um auto diagnóstico sobre a assunção ou não de boas práticas de controle, para que as instituições busquem uma melhoria em relação a si mesmas, no tempo, e em relação aos seus pares. 
7.	Nesse sentido, não se acolhe o questionamento apresentado na peça recursal sobre a metodologia utilizada. Conforme bem destacou Sua Excelência, em seu voto, neste momento, o que se pretende é que as entidades conheçam os resultados de suas autoavaliações, sem que esta Corte de Contas adote qualquer decisão de caráter cogente ou sancionador e, observados os critérios de conveniência e a oportunidade, adotem as medidas que entenderem cabíveis, no sentido de dotar seus controles internos dos meios necessários ao alcance dos respectivos misteres.
8.	Considerando esses esclarecimentos, eventuais questionamentos sobre o trabalho ou sobre a pertinência ou não de elementos e da forma como foi aplicado o questionário devem ser levantados quando a CGU adotar a metodologia, no âmbito das auditorias anuais de gestão, para fins de análise dos controles internos e gestão de riscos dos serviços sociais autônomos regionais, conforme ficou determinado.
9.	As objeções feitas à referida determinação, pelos recorrentes, não prosperam, uma vez que as entidades do Sistema S estão sujeitas à auditoria realizada pela Controladoria da União, nos termos do Decreto-Lei 722/1969, combinado com o art. 183 do Decreto-Lei 200/67, cuja competência para fiscalização foi reconhecida pelo Supremo Tribunal Federal no julgamento do RE 789.874/DF.
10.	Ante o exposto, cabe apenas alterar a redação do subitem 9.2 da decisão combatida, na forma proposta pela unidade técnica a fim de deixar claro o caráter não cogente na recomendação deste Tribunal, que busca o aperfeiçoamento dos controles internos institucionais das entidades regionais, a partir do diagnóstico apurado neste levantamento. 
Nesses termos, VOTO por que este Tribunal adote a minuta de acórdão que trago à apreciação.
TCU, Sala das Sessões Ministro Luciano Brandão Alves de Souza, em 22 de janeiro de 2020.
Ministro JOÃO AUGUSTO RIBEIRO NARDES 
Relator